臺灣桃園地方法院民事判決　九十三年度簡上字第九號
　　上　訴　人　甲○○
　　訴訟代理人　黃德財律師
　　被上訴人　　豐偉房屋仲介有限公司
　　法定代理人　乙○○
右當事人間請求給付違約金事件，上訴人對於民國九十二年十月十三日本院中壢簡易
庭九十二年度壢簡字第四七六號第一審判決提起上訴，於民國九十三年八月二日辯論
終結，本院判決如左：
    主    文
原判決廢棄。
被上訴人在第一審之訴駁回。
第一、二審訴訟費用由被上訴人負擔。
    事    實
甲、上訴人方面：
壹、聲明：如主文所示。
貳、陳述：除與原審判決書所載者相同茲予以引用外，補稱：上訴人於民國九十一年
    五月十一日，將其所有坐落桃園縣中壢市○○路一三０七巷二十弄八號房地（下
    稱系爭房地）委託被上訴人居間銷售並簽定委託銷售契約書，而依被上訴人所提
    出之解約違約案件沒入報告可知，買方即訴外人謝妤慧於上訴人同意出售系爭房
    地後反悔不買，被上訴人退還原先謝妤慧已支付新台幣（下同）二十二萬五千元
    之定金支票，謝妤慧另交付十六萬元之現金予被上訴人，而於九十一年五月二十
    日解除謝妤慧與被上訴人間之委託契約。前開委託契約既已解除，則被上訴人即
    無權再拘束系爭房地之買賣行為，上訴人即無違約可言。
參、證據：除援用第一審所提證據外，補提解約違約案件沒入報告一件為證，並請求
    訊問證人謝淑文、甘秉正。
乙、被上訴人方面：
壹、聲明：上訴駁回。
貳、陳述：除與原審判決書所載者相同茲予以引用外，補稱：依系爭委託銷售契約書
    第九條約定，買方即謝妤慧於賣方即上訴人同意出售後反悔不買，定金得由上訴
    人沒收，並將沒收定金之一半給付予被上訴人，惟此乃定金沒收之處理方式，與
    系爭委託銷售契約之違約金無涉。被上訴人與謝妤慧間之委託契約於九十一年五
    月二十日因沒收定金而解除，惟兩造間系爭委託銷售契約之委託期間係自九十一
    年五月一日起至同年月三十一日止，嗣上訴人於系爭委託銷售期滿後三個月內之
    同年六月二十四日，將系爭房地售予被上訴人曾介紹予伊之買方謝妤慧，依系爭
    委託銷售契約第八條約定，上訴人即應給付違約金予被上訴人，且系爭委託銷售
    契約並未載有解除契約後即不得請求違約金之約定。又被上訴人曾將系爭不動產
    買賣要約承諾書給上訴人看過，其上有記載買主姓名、電話，且於九十一年五月
    二十三日交付謝妤慧之違約金予上訴人時，同時交付其影本予上訴人，更於九十
    二年四月十一日寄發存證信函予上訴人時，告知系爭房地買方的姓名、電話，本
    件重點是上訴人將系爭房地賣給被上訴人介紹之買主，上訴人有無跟買主見面並
    不重要。
參、證據：援用第一審所提證據。
    理    由
壹、本件被上訴人起訴主張上訴人於九十一年五月十一日，將其所有系爭房地委託被
    上訴人居間銷售，委託期限自同年月十一日起至三十一日止，委託售價七百六十
    萬元。被上訴人於同年月九日覓得買主謝妤慧（原名謝柄莫）與上訴人委託條件
    合致，惟謝妤慧於兩造委託銷售期間毀約不買。詎上訴人竟在兩造委託銷售契約
    期滿後三個月內，於同年六月二十四日將系爭房地出售予謝妤慧，依兩造簽訂之
    委託銷售契約書第八條第四款之約定，上訴人應負違約賠償責任，為此依該條約
    定請求上訴人給付三十萬零四千元違約金及自起訴狀繕本送達翌日起至清償日止
    ，按年息百分之五計算之利息等語。上訴人則以伊於系爭委託期間期滿後，另委
    託友人林哲印、謝淑文代為處理系爭房地銷售事宜，嗣經通知系爭房地已經賣出
    ，上訴人始出面與買方許南進簽約，並得知買方要將系爭房地登記為許南進、謝
    妤慧共有。而被上訴人於兩造簽訂系爭委託銷售契約前即覓得買主謝妤慧，上訴
    人自不受系爭委託修受契約條款約束，且上訴人從未曾與謝妤慧接觸，實難期待
    伊可得知謝炳莫與謝妤慧為同一人；另謝妤慧於上訴人同意出售系爭房地後反悔
    不買，乃交付十六萬元予被上訴人，而於九十一年五月二十日解除謝妤慧與被上
    訴人間之委託契約，則被上訴人即無權再以委託契約拘束系爭房地之買賣行為，
    上訴人即無違約可言等語置辯。
貳、被上訴人主張上訴人於九十一年五月十一日將所有系爭房地委託其以七百六十萬
    元價格居間銷售，委託期間自同日起至三十一日止，其於同年月九日覓得買主謝
    妤慧，惟謝妤慧於兩造委託銷售期間違約不買，嗣上訴人於同年六月二十四日將
    系爭房地出售予謝妤慧之事實，業據被上訴人於原審提出委託銷售契約書、不動
    產買賣要約承諾書、成交確認書（簽約通知書）、解約違約案件沒入報告、建物
    登記謄本各一件為證，且經上訴人自認屬實，並有上訴人提出之不動產買賣契約
    書一件附於原審卷可稽，核與證人謝妤慧於原審證述情節相符，自堪信被上訴人
    此部分之主張為真實。
參、上訴人以前開情詞，抗辯：上訴人從未曾與謝妤慧接觸，實難期待伊可得知謝柄
    莫即係謝妤慧，自無違約等語，雖為被上訴人否認，主張：被上訴人曾將系爭不
    動產買賣要約承諾書給上訴人看過，其上有記載買主姓名、電話，且於九十一年
    五月二十三日交付謝妤慧之違約金予上訴人時，同時將其影本交付上訴人，更於
    九十二年四月十一日寄發存證信函予上訴人時，告知系爭房地買方的姓名、電話
    ，上訴人既將系爭房地賣給被上訴人介紹之買主，即應依系爭委託銷售契約書第
    八條第四款約定給付系爭違約金予被上訴人，上訴人有無跟買主見面並不重要云
    云。惟查：
一、按解釋意思表示，應探求當事人之真意，不得拘泥於所用之辭句，民法第九十八
    定有明文。故解釋當事人之契約，應以當事人立約當時之真意為準，而真意何在
    ，又應以過去事實及其他一切證據資料為斷定之標準，不能拘泥文字致失真意，
    是解釋私人之契約，應通觀全文，並斟酌立約當時之情形，方期不失立約人之真
    意。分別有最高法院十九年度上字第五八號、三十九年度台上字第一○五三號、
    十八年度上字第一七二七號判例可資參照。系爭委託銷售契約書第八條約定：「
    視為違約行為：甲方（即上訴人）如有下列情形之一者，應視為甲方違約，並應
    給付乙方（即被上訴人）原委託售價的百分之四價金為違約金。(1)甲方於委託銷
    售期限內自行出售或由第三者介紹成交者。(2)於委託銷售期限內，業已達成委託
    條件，而甲方反悔不賣或中途撤銷委託銷售者。(3)違反本契約第四條者。(4)甲方
    於本契約期滿後三個月內，將委託銷售之不動產出售予乙方所曾介紹之買者。」
    、第四條約定：「甲方義務：一、甲方保證對該委託標的物有出售之權利，且產
    權清楚並可依約配合交屋；房屋亦無發生傾斜、龜裂等影響結構安全或漏（滲）
    水等瑕疵亦無非自然事故之情事發生，如有上述事實應該誠實記載於本契約書內
    ，若有隱匿、欺瞞時，甲方對買方應依法負責外，同時應賠償乙方因此所遭致之
    一切損害（包含律師費用）。二、本委託契約簽立同時，甲方應將土地、建物所
    有權狀影本及房屋鑰匙等有關文件物品交付乙方，據以製作產權說明資料；但甲
    方委由代理人簽訂本約時，另應出示本人之授權書及印鑑證明書正本交付乙方驗
    證收執，以利銷售作業之進行。三、為達成銷售之目的，甲方標的物不論為自住
    或出租，均保證能配合乙方進行一切促銷事宜。若有出租情事應明確告知乙方。
    四、為加速委託標的物能迅速成交，甲方同意乙方得透過網路或廣告與他品牌或
    同品牌之各店流通銷售。」等語，有系爭委託銷售契約書一件附於原審卷內可參
    ，可知前開各項視為上訴人違約之行為，均屬上訴人故意不配合致被上訴人無法
    達成系爭房地委託銷售目的之故意行為，兩造並以之作為違約列舉事項為約定，
    足見系爭委託銷售契約書第八條約定之違約事項，應以上訴人之故意違約行為為
    限，始符合兩造於訂約時之真意。則為免上訴人承擔於訂約時所無法預測之風險
    致有不公平之情形，及尊重私法契約自由原則，上訴人如出於過失或非故意、過
    失之行為，致雖有符合系爭委託銷售契約書第八條約定之情形，依兩造約定之真
    意，亦不構成該條約定之視為違約行為。是被上訴人主張只要上訴人將系爭房地
    出售予其介紹之買主，即構成該條款約定之視同違約行為云云，顯然不符兩造約
    定之真意，亦使上訴人負擔過重之契約義務及風險，對於上訴人顯然過苛，並不
    可採。
二、又查上訴人固於系爭委託銷售契約期滿後三個月內之九十一年六月二十四日，將
    系爭房地出售予被上訴人介紹之原買主謝妤慧。惟謝妤慧乃於九十一年六月間因
    名字不雅而更名，當初透過被上訴人購買系爭房地時均係以原名謝柄莫購買及簽
    發支票，嗣後購買系爭房地亦係透過天林房屋仲介跟林哲印接洽，二次均沒有跟
    上訴人接洽乙節，業據證人謝妤慧於原審結證在卷（見原審九十二年九月二十九
    日言詞辯論筆錄）；又上訴人第二次將系爭房地出售予謝妤慧時，係委託林哲印
    到場簽約，上訴人並未與買主謝妤慧相見，而上訴人偕同甘秉正至代書謝淑文處
    補簽資料時，均未見過買主謝妤慧等情，亦據證人謝淑文、甘秉正於本院審理時
    結證甚明（見本院九十三年八月二日言詞辯論筆錄），被上訴人對於前開各證人
    之證詞亦均不爭執，被上訴人並於原審及本院審理時，自承：從頭到尾都是其與
    謝柄莫交涉購屋事宜，並沒有通知上訴人與謝柄莫直接商談購屋事宜，後來因為
    謝柄莫的家人有意見，所以謝柄莫就不買，讓其沒收訂定等語（分別見原審九十
    二年七月二日言詞辯論筆錄、本院九十三年二月二十五日準備程序筆錄），足見
    上訴人抗辯伊於系爭房地先後二次出賣予謝妤慧之過程中，均未曾與謝妤慧接觸
    乙節，應屬真實可採。而謝妤慧透過被上訴人購買系爭房地時既均使用原名謝柄
    莫，且上訴人先後二次委託被上訴人及林哲印出售系爭房地時，均未曾與謝妤慧
    接觸，謝妤慧更非以謝柄莫原名與上訴人委任之代理人林哲印簽署系爭不動產買
    賣契約書乙節，亦有系爭不動產買賣契約書附於原審卷可按，則顯難期待上訴人
    於九十一年六月二十四日將系爭房地出售予謝妤慧時，有可得知或懷疑謝妤慧即
    係被上訴人介紹之原買主謝柄莫之可能，是尚難認上訴人係在明知謝妤慧與謝柄
    莫是同一人之情況下將系爭房地出售予謝妤慧。
三、雖被上訴人以前開情詞，主張上訴人已知悉謝妤慧之姓名、電話而仍將系爭房地
    出售予其介紹之謝妤慧，自應負違約責任云云。惟被上訴人就其主張已將記載謝
    妤慧姓名、電話之系爭不動產買賣要約承諾書、解約違約案件沒入報告交付予上
    訴人或給上訴人看過乙節，並未舉證以實其說，被上訴人法定代理人並自承：其
    不知道其業務員有無將系爭不動產買賣要約承諾書交給上訴人等語（見本院九十
    三年八月二日言詞辯論筆錄），是尚難認上訴人於簽收被上訴人轉交謝妤慧之違
    約金時，已知悉謝妤慧之姓名、電話。又上訴人收受謝妤慧之違約金時，雖簽收
    於系爭解約違約案件沒入報告之下方，惟系爭解約違約案件沒入報告上所載謝柄
    莫及其電話之字體較為瘦長，墨水顏色、痕跡亦較淺及模糊，明顯與其他手寫部
    分之字體均不相同，業經本院依職權查對甚明，且該姓名、電話係記載於前開沒
    入報告之中間一小行，則上訴人雖於系爭解約違約案件沒入報告上簽名，衡情應
    無立即注意到記載謝柄莫及其電話之處，縱有看到該處記載，亦顯不可能即記住
    謝柄莫之電話號碼，況謝妤慧（謝柄莫）既已毀約不買及交付違約金，上訴人亦
    無記憶謝妤慧電話之動機與必要，自難因上訴人簽收系爭違約金之行為，認上訴
    人有知悉謝妤慧電話之可能。再被上訴人已自承其寄發存證信函予上訴人之時間
    為九十二年四月十一日，已在上訴人將系爭房地出售予謝妤慧之後甚久，自亦難
    以此事後發生之事實，推論上訴人在此之前亦已知悉謝妤慧之原名為謝柄莫及其
    電話。是被上訴人主張上訴人第二次出售系爭房地予謝妤慧時，早已知悉謝妤慧
    之姓名、電話云云，顯然無稽，並不足採。參以上訴人委託被上訴人之銷售價格
    為七百六十萬元，被上訴人僅向上訴人收取十萬元之仲介費用乙節，亦經被上訴
    人自承在卷（見本院九十三年八月二日言詞辯論筆錄），而上訴人陳稱伊將系爭
    房地出售予謝妤慧之價格為七百四十五萬元等語，為被上訴人所不爭執，且有系
    爭不動產買賣契約書在卷可佐，足見上訴人將系爭房地委由被上訴人出售予謝妤
    慧可得之價格顯較嗣後再次賣予謝妤慧之價格為高，則上訴人若係以得自被上訴
    人之謝妤慧電話號碼連絡謝妤慧後，得知其仍有意願購買系爭房地，衡情上訴人
    應無願以較低於謝妤慧原先願意購買之七百六十萬元價格，僅以七百四十五萬元
    將系爭房地再次賣予謝妤慧之理。
四、是綜合上情，堪信上訴人將系爭房地出售予謝妤慧，應係在不知謝妤慧即係被上
    訴人介紹之原買主謝炳莫之情形下所為，且難認上訴人依其與謝妤慧締約當時之
    情狀，上訴人有可注意到或懷疑謝妤慧即係謝炳莫之可能，自難認上訴人將系爭
    房地出售予謝妤慧，有何故意或過失違反系爭委託銷售契約書第八條第四款約定
    之情形，是依兩造該條約定之真意，上訴人自不構成該條所謂視同違約之行為，
    堪認上訴人抗辯伊無違約乙節為可採，則被上訴人主張上訴人違反系爭委託銷售
    契約書第八條第四款約定云云，自不可採。
肆、綜上所述，上訴人雖於系爭委託銷售契約期滿後三個月內，將系爭房地出售予被
    上訴人介紹之原買主謝妤慧，上訴人仍不構成系爭委託契約書第八條第四款之視
    同違約行為。從而被上訴人依該條款約定，請求上訴人給付三十萬零四千元之違
    約金，及自起訴狀繕本送達翌日起至清償日止，按年息百分之五計算之利息，即
    無理由，不應准許。原審以上訴人於訂約時既知有系爭委託銷售契約書第八條第
    四款之約定，認上訴人所辯伊不知道謝妤慧即係謝炳莫，仍應負違約責任，因而
    命上訴人依約給付違約金，並依職權宣告假執行，尚有未合，上訴意旨指摘原判
    決不當，請求廢棄改判，為有理由，爰改判如主文所示。
伍、本件事證已臻明確，兩造其餘攻擊防禦方法及舉證，核與判決結果無影響，爰不
    一一論述。
據上論結，本件上訴為有理由，依民事訴訟法第四百三十六條之一第三項、第四百五
十條、第七十八條，判決如主文。
中　　　華　　　民　　　國　　九十三　　年　　　八　　　月　　 十六　　 日
                                臺灣桃園地方法院民事第三庭
~B審判長法官　林雯娟
~B法　　　官　林雯娟
~B法　　　官　林雯娟
右為正本係照原本作成。
不得上訴。
中　　　華　　　民　　　國　　九十三　　年　　　三　　　月　　 十一　　 日
~B法院書記官　簡維萍
